臺灣臺南地方法院柳營簡易庭民事判決
111年度營簡字第296號
原      告  凱基商業銀行股份有限公司


法定代理人  魏寶生  


訴訟代理人  蔡佳和  
被      告  謝正雄  
            鄭陳恨  
            謝秀絹  
            陳謝瑞柳
            陳信宏  
            陳雅玲  
上列當事人間請求代位分割遺產事件，經本院於民國111年6月22
日言詞辯論終結，判決如下：
    主  文
被繼承人陳嫌所遺如附表一所示之遺產，按如附表二所示應繼分
比例分割為分別共有。
訴訟費用由兩造按如附表三所示之比例負擔。
    事實及理由
一、原告主張：被代位人謝開明為原告之債務人，前積欠原告新
    臺幣（下同）189,219元及利息未清償，原告已對謝開明取
    得執行名義，因謝開明無財產可供執行，經臺灣桃園地方法
    院發給原告98年2月25日桃院永97司執珩字第6719號債權憑
    證（下稱系爭債權憑證）在案。如附表一所示之遺產（下稱
    系爭遺產）原為被繼承人陳嫌所有，陳嫌已於87年6月8日死
    亡，謝開明及被告謝正雄、鄭陳恨、謝秀絹、陳謝瑞柳、陳
    信宏、陳雅玲（下稱謝開明等7人）為陳嫌之繼承人，且經
    謝開明等7人於105年7月1日將系爭遺產辦理繼承登記為謝開
    明等7人公同共有。系爭遺產並無不能分割之情事，然因謝
    開明怠於行使遺產分割請求權，致原告無法對謝開明應分得
    之部分執行受償，爰依民法第242條、第1164條規定，代位
    謝開明請求分割系爭遺產，而提起本件訴訟等語。並聲明：
    如主文第1項所示。
二、被告則以：對原告請求分割系爭遺產並無意見等語。　　　
三、得心證之理由：
　㈠經查，原告主張謝開明積欠原告債務，其財產不足以清償債
    務，另系爭遺產原為陳嫌所有，謝開明及被告同為陳嫌之繼
    承人，系爭遺產已於105年7月1日辦理繼承登記為謝開明等7
    人公同共有等情，業據其提出系爭債權憑證（執行名義為臺
    灣桃園地方法院97年度司促字第12089號支付命令）暨繼續
    執行紀錄表影本1份、全國財產稅總歸戶財產查詢清單、本
    院111年4月7日南院武111司執源字第28633號執行命令、股
    份有限公司變更登記表、土地登記第一類謄本暨異動索引各
    3份、繼承系統表1份、除戶謄本3份、戶籍謄本7份、財政部
    南區國稅局遺產稅逾核課期間案件同意移轉證明書附卷可佐
    （見本院卷第11頁至第14頁、第30頁至第36頁、第67頁至第
    88頁、第92頁），並有本院依職權調閱謝開明108、109年度
    稅務電子閘門財產所得調件明細表各1份、臺南市白河地政
    事務所111年5月9日所登字第1110044256號函檢附之105年白
    地字第26990號土地登記申請書影本1份、財政部南區國稅局
    臺南分局111年5月18日南區國稅臺南營所字第1112066955號
    函檢附之遺產稅核定通知書1份在卷可憑（見財產資料卷第5
    頁至第8頁，本院卷第44頁至第47頁、第90頁正面至背面）
    ，且為到庭之被告所不爭執。本院核閱原告所提上開證物均
    與原告所述相符，自堪信其主張為真實。
　㈡按繼承人有數人時，在分割遺產前，各繼承人對於遺產全部
    為公同共有；繼承人得隨時請求分割遺產，但法律另有規定
    或契約另有訂定者，不在此限，民法第1151條、第1164條定
    有明文。再按，債務人怠於行使其權利時，債權人因保全債
    權，得以自己之名義，行使其權利，但專屬於債務人本身者
    ，不在此限。前條債權人之權利，非於債務人負遲延責任時
    ，不得行使，但專為保存債務人權利之行為，不在此限，民
    法第242條、第243條分別定有明文。又民法第242條關於債
    權人之代位權之規定，原為債務人怠於行使其權利，致危害
    債權人之債權安全，有使債權人得以自己之名義行使債務人
    之權利，以資救濟之必要而設，故而債權人行使代位權即應
    以保全其債權之必要為限。其所保全者，除在特定債權或其
    他與債務人之資力無關之債權，不問債務人之資力如何，均
    得行使代位權外，如為不特定債權或金錢債權，應以債務人
    怠於行使其權利，致陷於無資力，始得認有保全之必要，否
    則，即無代位行使之餘地（最高法院88年度台上字第650號
    判決可資參照）。查謝開明積欠原告債務迄未清償，且其財
    產不足以清償上開債務等情，已如前述，可認原告應有保全
    其債權之必要。原告另主張系爭遺產並無不能分割之情事，
    亦無契約約定不能分割等情，均未經被告爭執，本院復查無
    有民法第1164條但書或有遺囑禁止分割之情形，應堪信其主
    張為真實。則原告之債務人即謝開明既已怠於行使分割遺產
    之權利，原告為保全其債權，代位謝開明請求分割謝開明與
    被告公同共有之系爭遺產，自屬有據，應予准許。
　㈢復按，公同共有物之分割，除法律另有規定外，準用關於共
    有物分割之規定；另共有物之分割，依共有人協議之方法行
    之。分割之方法不能協議決定，或於協議決定後因消滅時效
    完成經共有人拒絕履行者，法院得因任何共有人之請求，命
    為下列之分配：一、以原物分配於各共有人。但各共有人均
    受原物之分配顯有困難者，得將原物分配於部分共有人。二
    、原物分配顯有困難時，得變賣共有物，以價金分配於各共
    有人；或以原物之一部分分配於各共有人，他部分變賣，以
    價金分配於各共有人。以原物為分配時，如共有人中有未受
    分配，或不能按其應有部分受分配者，得以金錢補償之。以
    原物為分配時，因共有人之利益或其他必要情形，得就共有
    物之一部分仍維持共有，民法第830條第2項、第824條第1項
    至第4項亦有明文。再按遺產分割，依民法第1164條、第830
    條第2項之規定應由法院依民法第824條命為適當之分配，不
    受任何共有人主張之拘束（最高法院49年台上字第2569號判
    例參照）。又按分割方法，原則上以原物分配於各共有人，
    以原物分配如有事實或法律上之困難，以致不能依應有部分
    為分配者，得將原物分配於部分共有人，其餘共有人則受原
    物分配者之金錢補償；或將原物之一部分分配予各共有人，
    其餘部分則變賣後將其價金依共有部分之價值比例妥為分配
    ；或變賣共有物，以價金分配於各共有人。以原物為分配時
    ，因共有人之利益或其他必要情形，得就共有物之部分維持
    共有（最高法院103年度台上字第2515號判決可資參照）。
    且同一順序之繼承人有數人時，按人數平均繼承，民法第11
    41條本文亦有明定。查原告就本件分割之方法，係請求依附
    表二之應繼分比例分割為謝開明及被告分別共有，而原告提
    起代位分割遺產訴訟之目的在對謝開明繼承之應有部分強制
    執行，分割為分別共有應可達成，暨斟酌系爭遺產之性質、
    經濟效用及全體繼承人利益等情狀，認原告提出之分割方案
    ，尚屬適當、公允，應屬可採，爰判決如主文第1項所示。
四、綜上所述，原告依民法第242條、第1164條規定，代位謝開
    明請求分割系爭遺產，為有理由，應予准許。　　
五、末按因共有物分割、經界或其他性質上類似之事件涉訟，由
    敗訴當事人負擔訴訟費用顯失公平者，法院得酌量情形，命
    勝訴之當事人負擔其一部，民事訴訟法第80條之1定有明文
    。查代位分割遺產事件本質上並無訟爭性，乃由本院斟酌何
    種分割方案較能增進遺產之經濟效益，並兼顧兩造之利益，
    以決定適當之分割方法。本件原告代位債務人謝開明請求分
    割遺產，兩造實互蒙其利，如僅由敗訴之被告負擔，本院認
    為顯失公平，爰審酌上情及原告之勝敗比例，認本件訴訟費
    用應按如附表三所示分擔，始為公平，併此敘明。
六、據上論結，本件原告之訴為有理由，依民事訴訟法第436條
    第2項、第80條之1、第78條、第85條第1項，判決如主文。
中　　華　　民　　國　　111 　年　　7 　　月　　13　　日
  　　　　　　　　柳營簡易庭　　法  官　徐安傑
以上正本係照原本作成。
如不服本判決，應於判決送達後20日內，向本院提出上訴狀並表
明上訴理由，如於本判決宣示後送達前提起上訴者，應於判決送
達後20日內補提上訴理由書（須附繕本）。 
中　　華　　民　　國　　111 　年　　7 　　月　　13　　日
                                書記官  吳昕儒
附表一：
編號 種類 遺產內容 權利範圍 1 土地 臺南市○○區○○段000地號土地 3分之1 2 土地 臺南市○○區○○段000地號土地 5分之1 3 土地 臺南市○○區○○段000地號土地 5分之1 

附表二：
編號 繼承人 應繼分比例 1 謝開明 6分之1 2 被告謝正雄 6分之1 3 被告鄭陳恨 6分之1 4 被告謝秀絹 6分之1 5 被告陳謝瑞柳 6分之1 6 被告陳信宏 12分之1 7 被告陳雅玲 12分之1 

附表三：
編號 當事人 訴訟費用負擔比例 1 原告 6分之1 2 被告謝正雄 6分之1 3 被告鄭陳恨 6分之1 4 被告謝秀絹 6分之1 5 被告陳謝瑞柳 6分之1 6 被告陳信宏 12分之1 7 被告陳雅玲 12分之1